臺灣高等法院臺中分院民事判決　　　　100年度上易字第328號
上　訴　人　陳財
訴訟代理人　曾彥錚律師
被 上 訴人　莊錦煌
訴訟代理人　蘇顯騰律師
被 上 訴人　莊萍
　　　　　　莊錦輝
　　　　　　莊素鳳
　　　　　　莊素珍
　　　　　　莊素娥
上列當事人間請求土地所有權移轉登記事件，上訴人對於中華民
國100年7月12日臺灣南投地方法院99年度訴字第304號第一審判
決提起上訴，本院於中華民國100年12月7日言詞辯論終結，並為
判決如下：
    主  文
原判決關於駁回上訴人下開第二項之訴暨訴訟費用之裁判除減縮
部分外均廢棄。
被上訴人應各將其所有坐落南投縣竹山鎮○○段第七八○地號土
地中權利範圍六千分之五十九之應有部分所有權移轉登記予上訴
人。
第一、二審訴訟費用除減縮部分外均由被上訴人負擔。
    事實及理由
甲、程序方面：
一、按「訴之變更或追加，非經他造同意，不得為之。但第二百
    五十五條第一項第二款至第六款情形，不在此限。」、「訴
    狀送達後，原告不得將原訴變更或追加他訴。但有下列情形
    之一者，不在此限：三、擴張或減縮應受判決事項之聲明者
    。」民事訴訟法第446條第1項及第255條第1項分別定有明文
    。查本件上訴人上訴聲明原請求被上訴人連帶將其所有坐落
    南投縣竹山鎮○○段第780地號土地中權利範圍一千分之五
    十九之應有部分所有權移轉登記予上訴人，於本院中變更聲
    明為請求被上訴人應各將其所有坐落南投縣竹山鎮○○段第
    780地號土地中權利範圍六千分之五十九之應有部分所有權
    移轉登記予上訴人，核其減縮應受判決事項之聲明，揆諸上
    開說明，應為法所許，合先敘明。
二、被上訴人莊萍、莊錦輝、莊素鳳、莊素珍、莊素娥經合法通
    知未於言詞辯論期日到場，核無民事訴訟法第386條各款所
    列情形，爰依上訴人聲請，由其一造辯論而為判決。
乙、實體方面：
一、上訴人起訴主張：
    上訴人於六十七年六月十七日以被上訴人莊萍為保證人，與
    被上訴人莊萍、莊錦煌、莊錦輝、莊素鳳、莊素珍、莊素娥
    等之被繼承人莊陳秀花簽立買賣契約（下稱系爭買賣契約）
    ，以總價款新臺幣（下同）二十萬五千八百元整，買受莊陳
    秀花與他人所共有，坐落南投縣竹山鎮○○○段竹圍子小段
    三三地號土地（重測後為枋坪段七八０地號，下稱系爭土地
    ）中位在周青山荔枝園對面之四百九十坪（位置如系爭買賣
    契約書圖示），並已付清買賣價金。而因系爭土地之使用分
    區類別為一般農業區農牧用地，於本件買賣當時受有農業發
    展條例第三十條「耕地不得移轉共有」等規定之限制，無法
    立即辦理所有權移轉登記。雙方遂於買賣契約第四條約定：
    「本件買賣成立後甲方（即莊陳秀花）應備齊登記有關文件
    ，限於法令允許分割或持分登記時，會同乙方（即上訴人）
    向地政機關聲請產權移轉登記手續。權利取得名義人由乙方
    指定之」等語。而農業發展條例於八十九年一月二十六日修
    法廢止「不得移轉為共有」之限制，系爭買賣契約所定「限
    於法令允許分割或持分登記時」之條件即已成就，則上訴人
    自斯時起依法即得隨時請求出賣人莊陳秀花履行契約義務，
    移轉買賣標的所有權予上訴人。嗣莊陳秀花於九十七年十二
    月間死亡，其對系爭土地之應有部分則由其繼承人即被上訴
    人等共同繼承。依民法第一千一百四十八條第一項之規定，
    莊陳秀花就前述買賣契約之義務，自亦應由被上訴人等所共
    同承擔。而系爭土地雖經被上訴人等人分割繼承，然就其被
    繼承人莊陳秀花對上訴人因買賣契約所生債務，仍應由被上
    訴人負連帶責任，惟上訴人屢經催討，被上訴人等均拒不辦
    理，爰依民法第三百四十五條第一項及第三百四十八條第一
    項及民法第一千一百五十三條之規定，請求被上訴人等履行
    契約，並聲明求為：1.被上訴人應連帶移轉南投縣竹山鎮○
    ○段七八０地號土地中權利範圍一千分之五十九之應有部分
    所有權予上訴人；2.願供擔保請准宣告假執行。並於本院上
    訴聲明求為：被上訴人應各將其所有坐落南投縣竹山鎮○○
    段第七八○地號土地中權利範圍六千分之五十九之應有部分
    所有權移轉登記予上訴人。
二、上訴人於本院補述略稱：
  (一)本件兩造於原審主要爭點僅在雙方間系爭土地買賣契約是否
    真正，而原審綜合證人證詞、法務部調查局鑑定結果及所有
    卷證資料後，就此點認定：「被告莊萍既於原告轉賣系爭土
    地之四百九十坪土地予劉再結之際，擔任見證人，益徵莊陳
    秀花早於六十七年六月十七日，即已將系爭土地之四百九十
    坪出售予原告。」（判決書第6頁倒數第8行起）、「又系爭
    買賣契約書上『莊陳秀花』印文與被告莊錦煌所提出七十年
    九月二十二日買賣契約書上『莊陳秀花』印文，經本院送請
    法務部調查局鑑定結果…可認系爭買賣契約書上『莊陳秀花
    』之印文為真正。莊陳秀花既於系爭買賣契約書上用印，可
    知其有於上開時間將系爭土地之四百九十坪土地出售予原告
    。」（見判決書第6頁倒數第5行起），其判解實非無見。
  (二)惟原審繼認系爭買賣契約內容僅係約定分割出售特定區域49
    0坪，原告起訴請求移轉應有部分，乃係變更契約給付內容
    ，而應得出賣人之同意方可行云云，則大有誤會，亦難脫突
    襲性裁判之嫌。
  1.系爭買賣契約雖係針對特定區域490坪土地為買賣，然買賣
    雙方當時並未限定必要分割出售，此由系爭買賣契約第四條
    明文：「本件買賣成立後甲方應備齊登記有關文件，限於法
    令允許分割或持分登記時，會同乙方向地政機關聲請產權移
    轉登記手續。」準此，在此際法令就耕地分割之限制雖未放
    寬，然已得移轉應有部分時，買方即原告依契約前開約定，
    請求出賣人為移轉應有部分之持分登記，自屬合理。詎原審
    就上揭買賣契約條文未予詳究，誤認買賣雙方當時僅約定分
    割出售特定區域490坪，故原告請求移轉應有部分乃屬變更
    契約之給付內容，而應得出賣人之同意，並以此就原告之訴
    遽為駁回之判決，則其此部分之認事即顯有未明之處。
  2.另綜觀卷證，兩造於原審就原告請求被告移轉應有部分是否
    已超出契約給付內容一情，根本未為爭執，而承審法官對此
    亦未闡明心證，令兩造充分辯論，詎嗣後竟遽以此駁回原告
    之訴之理由，則依民事訴訟當事人進行主義之原理原則，其
    判決自構成突襲性裁判，而於法未合。
二、被上訴人莊錦煌則抗辯：
  (一)被上訴人莊錦煌之母莊陳秀花於九十七年十二月死亡後，系
    爭土地由被上訴人等共同繼承，應有部分各十二分之一，因
    被上訴人莊錦煌之父莊萍罹患失智症，家中並無上訴人所指
    之系爭買賣契約書，無法判斷上訴人主張之真偽，然經檢視
    上訴人提出之系爭買賣契約書，系爭契約書之內文、出賣人
    「莊陳秀花」、承買人「陳財」及保證人「莊萍」之姓名，
    均為同一人所書寫，卻無代書人姓名，而承買人簽名處之「
    陳財」署押，並非上訴人本人所親簽，卻蓋用「陳張秋玉」
    之印文，本件買賣之成立要件，尚不具備，不生效力。
  (二)被上訴人莊錦煌之父母均識字，有關法律文件，均自行簽名
    ，然上訴人提出系爭買賣契約之出賣人與保證人簽名處「莊
    陳秀花」與「莊萍」之署押，及所蓋用「莊陳秀花」與「莊
    萍」之印文，均與被上訴人莊錦煌父母於七十年九月二十二
    日與系爭買賣契約同時期簽約所留存之簽名筆跡及留存之印
    文不同，上訴人提出之系爭買賣契約顯非真正，系爭買賣契
    約所記載「全部價金收迄」一節，亦屬不實，上訴人無法證
    明其所提出之系爭買賣契約書為真正，則上訴人基於民法買
    賣契約之法律關係請求被上訴人等連帶履約，於法無據。
  (三)系爭土地原為訴外人陳國紋、陳秀典與被上訴人莊錦煌之母
    莊陳秀花所共有，應有部分依序為六分之一、六分之二、六
    分之三，各共有人均按應有部分於分管之具體位置耕作，莊
    陳秀花則將分管之土地，出租與被上訴人莊錦煌之姨母吳陳
    秀真耕作，嗣因體力不濟，改由吳陳秀真之子吳志雄種植茶
    樹，上訴人或訴外人蔡清雄，均未曾耕作系爭土地。且系爭
    買賣契約附圖所指之具體位置，並未於系爭土地獨立分隔出
    一個具體區塊，亦無法得知其確實之位置及範圍，上訴人之
    主張顯非屬實。
  (四)被上訴人莊錦煌於本院答辯聲明求為判決駁回上訴。
三、被上訴人莊錦煌於本院補述略稱：
  (一)上訴人所提出之系爭「不動產旱地買賣契約書」，從形式觀
    察，尚未成立生效：
  1.按「I.依法律之規定，有使用文字之必要者，得不由本人
    自寫，但必須親自簽名。II.如有用印章代簽名者，其蓋章
    與簽名生同等之效力。III.如以指印、十字或其他符號代簽
    名者，在文件上，經二人簽名證明，亦與簽名生同等之效力
    。」民法第3條定有明文。本件，依上訴人所提出之系爭「
    不動產旱地買賣契約書」，經核其書寫筆跡，從契約內容至
    出賣人欄簽名、承買人欄簽名及保證人欄簽名，均為同一人
    筆跡，卻無代寫者之姓名，且其承買人簽名欄之「陳財」署
    押，並非上訴人本人所親簽，亦無從證明上訴人有授權何人
    代為書寫，且在「承買人欄」及契約內容之「增刪處」及「
    騎縫處」所蓋之印章，亦非「陳財」之印文，而是「陳張秋
    玉」之印文，故其不生蓋章與「陳財」簽名之同一效力。可
    見，本件系爭不動產旱地買賣契約書並不發生成立生效要件
    。上訴人據此請求被上訴人履約，顯屬無據。
  2.原審判決於理由欄雖以：民法第153條第1項規定：「當事人
    互相表示意思一致者，無論其為明示或默示，契約即為成立
    」，本件原告與莊陳秀花既已就其買賣之標的物與價金互相
    同意，買賣契約顯已有效成立，縱使系爭買賣契約書上承買
    人處誤蓋「陳張秋玉」之印文，亦不影響本件契約之成立，
    故被告莊錦煌上開所辯，均非可採。惟查：系爭「不動產旱
    地買賣契約書」既不符合書面契約成立生效之法定要件，自
    不得以該份「不動產旱地買賣契約書」之形式存在本身及其
    內容，作為兩造間「買賣契約」已意思表示一致之書面證據
    ，上訴人於原審既未提出其他證據證明兩造間就系爭土地之
    價金及其他契約條件等契約重要之點已合致之事實，即遽行
    認定兩造間就系爭土地之買賣契約已成立生效云云，尚嫌速
    斷。
  (二)被上訴人否認系爭「不動產旱地買賣契約書」上之「莊陳秀
    花」、「莊萍」之印文為真正，上訴人就此，應負舉證責任
    ：
  1.依上訴人所提出之系爭「不動產旱地買賣契約書」，經核其
    書寫筆跡，從契約內容至出賣人欄簽名、承買人欄簽名及保
    證人欄簽名，均為同一人筆跡，卻無代寫者之姓名，且其出
    賣人簽名欄之「莊陳秀花」及保證人欄「莊萍」之署押，並
    非莊陳秀花及莊萍本人所親簽，亦無從證明莊陳秀花或莊萍
    本人有授權何人代為書寫，且在「出賣人欄」及契約內容之
    「增刪處」及「騎縫處」所蓋之「陳秀花」印章印文，及保
    證人欄之「莊萍」印章印文，均非真正。被上訴人否認之，
    上訴人就此應負舉證責任。
  2.按被上訴人之父莊萍及母陳秀花二人均識字，且有關法律文
    件，均會自己簽名及蓋章，然經比對上訴人所提出67年6月
    17日所訂立之「不動產旱地買賣契約書」影本及原本各一份
    （前者）與被上訴人所提出之被上訴人父母於70年9月22日
    與第三人所簽訂之「不動產土地買賣契約書」原本及影本各
    一份（後者）如下：
    (1)就其中之「莊萍」、「莊陳秀花」之簽名署押部分，兩者
      書寫之筆順及形狀，均有所不同。
    (2)就其中之「莊萍」、「莊陳秀花」印文部分：
    其中就「莊萍之印」部分：
      前者之印文的外框為三圈，「之」字之點部為直向運筆，
      「之」字之「捺」部，並無燕尾；而後者之印文之外框為
      二圈，「之」字之點部為斜向運筆，「之」字之「捺」部
      ，燕尾渾圓，前後兩者明顯不同。詳如「法務部調查局鑑
      定莊萍、莊陳秀花之印章印文放大圖比較分析表」所示。
    另就「莊陳秀花」印文部分：
      如「法務部調查局鑑定莊萍、莊陳秀花之印章印文放大圖
      比較分析表」所示，其中：
      就編號1圈選處：前者契約上「莊陳秀花」印文之「秀」
                     字於1圈選處與內框相連；後者契約上「
                     莊陳秀花」印文之「秀」字於1圈選處與
                     內框則未相連。
      就編號2圈選處：原告所提契約之章「秀」字於2圈選處距
                     離內框較遠；後者契約上「莊陳秀花」
                     印文之「秀」字於2圈選處則距離內框較
                     近。
      就編號3圈選處：前者契約上「莊陳秀花」印文之「莊」
                     字於3圈選處並未相連；後者契約上「莊
                     陳秀花」印文之「莊」於3圈選處則相連
                     。
      就編號4圈選處：前者契約上「莊陳秀花」印文之「陳」
                     字於4圈選處，並未與內框相連；後者契
                     約上「莊陳秀花」印文之「陳」字於4圈
                     選處，則與內框相連。
      就編號5圈選處：前者契約上「莊陳秀花」印文之「莊」
                     字於5圈選處並未與內框相連；後者契約
                     上「莊陳秀花」印文之「莊」字於3圈選
                     處則與內框相連。
      就編號6圈選處：前者契約上「莊陳秀花」印文之「花」
                     字於6圈選處並未與內框相連；後者契約
                     上「莊陳秀花」印文之「花」字於6圈選
                     處則與內框非常相近，幾乎相連。
      基於上述「莊萍」、「莊陳秀花」之署押、印文之差異，
      足證上訴人所提之67年6月17日「不動產旱地買賣契約書
      」上之「莊萍」、「莊陳秀花」之署押、印文，均非真正
      ，被上訴人不受拘束。
  3.至於原判決於理由欄第三、二、(二)點以下認定：「又系爭
    買賣契約書上「莊陳秀花」印文與被告莊錦煌所提出70年9
    月22日買賣契約書上「莊陳秀花」印文，經本院送請法務部
    調查局鑑定結果為：經以重疊比對後，兩類印文形體大致相
    合，有該局100年4月22日調科貳字第1000104860號鑑定書在
    卷可參（見本院卷卷一第202頁至第204頁），可認系爭買賣
    契約書上「莊陳秀花」之印文為真正。」云云。
    惟查：
    (1)上開法務部調查局鑑定書之鑑定結果全文為：「A1-2類印
      文與C1-2類印文經同倍率放大重疊比對（兩兩印文之左上
      角對齊後疊放），發現Al-2類印文與CI-2類印文之形體大
      致相合，惟該二類印文印色均有淤積或過淡情形，致其紋
      線模糊不清，無法確認印文特徵，故難依現有資料認定異
      同。」足見，該鑑定書之真正結論為「難依現有資料認定
      異同」，乃原判決僅憑兩者印文之「形體大致相合」即遽
      為認定系爭買賣契約書上「莊陳秀花」之印文為真正云云
      ，僅係斷章取義，並非正確。
    (2)又印文鑑定方法，有折疊法、重疊法、比較顯微鏡法、放
      大比對法、其他比對法（如方格比對法、圓位法、幾何角
      度測量及特徵顯示等方法），若重疊法無法精確比對，尚
      可佐以其他比對法從事鑑識，況「重疊比對法」，僅係就
      字形之架構的初步比較而已，若字行之架構相類，但字體
      之筆畫大小粗細不同，可能會發生「大蓋小」、「粗蓋細
      」，而未發現其相異之情形，故尚非精確之鑑識方法，僅
      能稱初步之簡易的鑑識方法。故法務部調查局之上開鑑定
      書鑑定後段結論為「…惟該二類印文印色均有淤積或過淡
      情形，至其紋線模糊不清，無法確認印文特徵，故難依現
      有資料認定異同。」
    (3)又印文鑑定方法，既然非「重疊比對法」一端，則被上訴
      人依上述「法務部調查局鑑定莊萍、莊陳秀花之印章印文
      放大圖比較分析表」所示，提出六項特徵比對兩者之「莊
      陳秀花」印文並非相同，即非無斟酌之餘地，乃原審判決
      就此上訴人於原審所提出之兩者印文差異比較，漏未斟酌
      審認，亦未於判決理由中說明其採不採認之理由，顯有判
      決不備理由之違法。
    (4)又上開法務部調查局鑑定書之鑑定結果，就A2-2類印文與
      B2、C2-2類印文，經同倍率放大重疊比對（兩兩印文之「
      之」字對其後疊放）發現A2-2類印文與B、C2-2類印文之
      形體均不合，研判A2-2類印文與B、C2-2類印文不同（如
      上所示）。」此項鑑定結果，與被上訴人如上述分析：「
      前者之印文（即A2-2類之印文）的外框為三圈，「之」字
      之點部為直向運筆，「之」字之「捺」部，並無燕尾；而
      後者之印文（即C2-2類之印文）之外框為二圈，「之」字
      之點部為斜向運筆，「之」字之「捺」部，燕尾渾圓，前
      後兩者明顯不同。」之結論一致。基此，上訴人所提出之
      67年6月17日之系爭不動產旱地買賣契約書上之「莊萍」
      印文既與被上訴人所提70年9月22日之「不動產土地買賣
      契約書」上之真正的「莊萍」印文不同，尚難僅憑該兩份
      契約書上之「莊陳秀花」印文之「形體大致相合」，即遽
      然認定系爭不動產旱地買賣契約書上之「莊陳秀花」印文
      為真正。
  (三)又上訴人雖提出陳榮雄於原審結證稱：當初有仲介證人蔡清
    雄向原告購買系爭土地，簽約當時被告莊萍與原告都有在場
    ，土地本來是被告莊萍他們夫婦的，後來賣給原告等語及證
    人田文賢於原審審理中結證稱：在68年間有仲介證人蔡清雄
    向原告購買系爭土地，當時簽約時有伊、證人蔡清雄、陳榮
    雄、被告莊萍、劉再結在場等語（見原審卷卷一第107頁至
    第111頁），並提出68年7月27日不動產土地買賣契約書為證
    云云。惟查：
  1.就該68年7月27日不動產買賣契約書係在何處簽訂乙節？證
    人蔡清雄稱：「當初是在莊萍的家裡簽約的」等語（原審卷
    一第106頁），證人田文賢稱：「在代書那裡。」等語（原
    審卷一第110頁）。兩證人所為證述互相矛盾。
  2.就價金如何交付乙節？證人陳榮雄稱：「地是陳財向被告莊
    萍買的，再賣給蔡清雄，土地價金是蔡清雄交給原告陳財，
    原告陳財再交給莊萍他們夫婦。」等語（原審卷一第108頁
    ），證人田文賢稱：「買方將價金交給地主被告他們。』等
    語（原審卷一第111頁）。其所證述交付價金之情節不一，
    且依原告所提出之系爭67年6月17日「不動產旱地買賣契約
    書」第二條記載：「…總價款20萬5千8百元，…全部價金收
    訖。」等語，亦即於訂立契約當時，即已當場付清，豈會有
    證人所述於68年7月27日「不動產買賣契約書」訂約之時，
    再「支付價金予莊萍夫婦」之理？依68年7月27日「不動產
    買賣契約書」第二條記載：「總價款73萬5千元，…本日乙
    方提出押定金10萬元，甲方確實如數收訖。而殘餘款分期給
    付如下：(1)押定金第一商業銀行南投分行68.7.26兌現日，
    FLNo.741728號。(2)第二期款於中華民國88年8月11日付新台
    幣30萬元。(3)尾款33萬5千元於中華民國88年9月10日交付。
    」足見若有68年7月27日「不動產買賣契約書」訂約之事實
    ，則其訂約當日係買方交付「押定金10萬元」之第一商業銀
    行南投分行68.7.26兌現日，FLNo.741728號之支票予賣方陳
    財，與上述系爭67年6月17日「不動產旱地買賣契約書」第
    二條記載：「…總價款20萬5千8百元，…全部價金收訖。」
    之記載不符，足見證人所述不實。再者，只要查明該張第一
    商業銀行南投分行68.7.26兌現日，FLNo.741728號之支票係
    由何人提示兌現？即可查明真相，爰聲請函調之。
  3.又系爭土地為一般農業區之旱地，依當時法令，不能分割辦
    理所有權移轉登記，且市場行情起伏有限，然依系爭67年6
    月17日「不動產旱地買賣契約書」第二條記載：每坪420元
    ，總價款20萬5千8百元，比較該68年7月27日「不動產買賣
    契約書」第二條卻記載：每坪1500元，總價金73萬5千元，
    事隔僅一年，即快速擴張價格3.57倍，實有違市場行情與經
    驗法則。
  4.基上，原審判決並未查明上情，遽為認定上訴人所舉之證人
    證述內容為可採，尚有未洽。
四、又原審判決於理由欄第參二(一)點以下認定：「68年7月27日
    買賣契約書上見證人即被告莊萍之印文與被告莊錦煌所提出
    70年9月22日買賣契約書上「莊萍」之印文，經本院送請法
    務部調查局問題文書鑑識實驗室（下稱法務部調查局）鑑定
    結果為：經以重疊比對後，兩類印文形體大致相合，有該局
    100年5月27日調科貳字第1000222550號鑑定書附卷足憑（見
    本院卷卷二第10頁、第11頁），被告莊萍既於原告轉賣系爭
    土地之490坪土地予劉再結之際，擔任見證人，益徵莊陳秀
    花早於67年6月17日，即已將系爭土地之490坪出售予原告等
    語（見判決書第6頁）。
  惟查：
  1.上開法務部調查局鑑定書之鑑定結果全文為：「B2類印文與
    C2-2類印文經同倍率放大重疊比對（兩兩印文之左上角對齊
    後疊放），發現B2類印文與C2-2類印文之形體大致相合，惟
    因C2-2類印文有印色淤積或過淡情形，致其紋線模糊不清，
    無法確認印文特徵，歉難依現有資料確認B2類印文與C2-2類
    印文之異同。」足見，該鑑定書之真正結論為「歉難依現有
    資料確認B2類印文與C2-2類印文之異同。」，乃原判決僅憑
    兩者印文之「形體大致相合」即遽為認定該68年7月27日買
    賣契約書上「莊萍」之印文為真正云云，僅係斷章取義，並
    非正確。
  2.又分析該68年7月27日「不動產買賣契約書」上之「莊萍」
    印文，與被上訴人所提出70年9月22日之「不動產土地買賣
    契約書」上之真正的「莊萍」印文不同，分析如下：
    如「法務部調查局鑑定莊萍、莊陳秀花之印章印文放大圖比
    較分析表」所示，其中：
    (1)就編號2圈選處：
      該證人所提出68.7.27之契約(B)，其「之」字點部為斜向
      運筆，且點部之左上角較為圓潤，與被上訴人所提出70.9
      .22契約(C)之「之」字之點部為斜向運筆，左上角頓點較
      為尖銳，書法運筆方式不同。
    (2)就編號3圈選處：
      該證人所提出68.7.27之契約(B)之「之」字捺部其燕尾較
      細長，另被上訴人所提出70.9.22契約(C)之「之」字捺部
      ，其燕尾較短且渾圓，書法運筆方式不同。
      乃原判決就此均未查明，於法亦有未合。
  (五)又系爭買賣契約第4條固記載：「本件買賣成立後，甲方應
    備齊登記有關文件，限於法令允許分割或持分登記時，會同
    乙方向地政機關聲請產權移轉登記手續。」似未僅限定必須
    「分割出售」，亦得「移轉應有部分」。
  然查：
  1.系爭不動產旱地買賣契約第4條所記載：「…限於法令允許
    分割或持分登記時，…」等14字係手寫字跡，為原契約書印
    刷字體部分所無，故屬契約書之「增、刪」問題，難其「加
    拾四字刪九字」處係蓋「莊陳秀花」及「陳張秋玉」印文，
    並無上訴人「陳財」印文，且被上訴人已否認該「莊陳秀花
    」印文之真正，因此其「增刪」不符法定格武（公證法第83
    條參照），且所增刪之內容，亦未經雙方同意認可，不生效
    力，更何況如本狀第貳、一點所述，系爭「不動產旱地買賣
    契約書」不符合民法第3條所定之簽名或蓋章之要求，尚未
    成立生效。
  2.又「單獨所有土地之特定部分買受人，除出賣人有不能將該
    部分分割後移轉登記與買受人之情形外，不得請求出賣人移
    轉登記按該部分計算之土地應有部分，而與原所有人共有該
    土地。」最高法院著有75年度台上字第404號判例可稽、本
    件，系爭買賣契約第9條已明確記載：「賣渡標的旱地，標
    示如下：分割出售490坪為賣杜（渡）（路地除外），位置
    如后圖示。』可見本件確係約定「分割出售系爭土地之特定
    位置」的買賣，而非約定「系爭土地之應有部分」的買賣，
    亦未約定出賣人應將該出售之特定部分換算成應有部分之比
    例後再辦理所有權移轉登記，故原審判決認定：「系爭買賣
    契約書係約定分割出售特定區域490坪…，依現行法令，原
    告尚不得請求主張被告逕行移轉登記系爭土地內面積490之
    特定區域。至若不移轉特定區域，而係移轉應有部分，使原
    告成為共有人，依修正後之土地法、農業發展條例固屬可行
    ，然此與買賣契約之約定係移轉特定區域即系爭土地之490
    坪土地不同，如欲變更契約內容，自須得出賣人之同意。然
    被告並未同意將買賣契約之給付內容變更為移轉應有部分，
    原告自僅能依原買賣契約內容，請求移轉特定部分，而不得
    請求移轉應有部分成為共有人。故原告之請求不應准許，應
    予駁回。」等語，於法尚無不合。
四、被上訴人莊錦輝於原審抗辯：
    系爭土地是莊陳秀花大哥的兒子陳森、陳秀典、陳國紋向莊
    陳秀花要土地，本件應係上開三人所為，系爭四百九十坪土
    地之買賣係假的，並不清楚契約的印文是否為莊陳秀花的，
    然在照顧莊陳秀花之十幾年期間，未曾聽她提過等語。
五、查上訴人主張系爭土地面積為二萬七千四百五十二點一平方
    公尺，原為訴外人莊陳秀花、陳國紋、陳秀典所共有，應有
    部分依序分別為二分之一、六分之一、六分之二，莊陳秀花
    於九十七年十二月七日死亡，被上訴人為其繼承人，被上訴
    人已於九十八年八月十日就系爭土地辦妥繼承登記，應有部
    分每人各十二分之一等情，業經上訴人提出系爭土地登記第
    二類謄本、異動索引各一份為證（見原審卷卷一第一一頁至
    第一四頁），堪信為真實。
六、上訴人主張其於六十七年六月十七日與莊陳秀花訂立系爭買
    賣契約，約定買受系爭土地中周青山荔枝園對面之四百九十
    坪（位置如系爭買賣契約圖示），並已付清買賣價金，但因
    耕地不得移轉共有之限制而未移轉所有權等語，並提出莊陳
    秀花與陳財所訂，由被上訴人莊萍為保證人之系爭買賣契約
    書為據（見原審卷一第七至十頁）。惟為被上訴人莊錦煌、
    莊錦輝所否認，並以系爭買賣契約顯非真正等語置辯。經查
    ：
  (一)上訴人於六十七年六月十七日向莊陳秀花購買系爭土地中之
    四百九十坪土地後，嗣於六十八年七月二十七日轉售予劉再
    結及蔡清雄，由劉再結出名為買賣契約書之買受人，被上訴
    人莊萍並擔任賣方即被上訴人之見證人等情，業經證人蔡清
    雄於原審審理中結證稱略以：伊在六十八年本想購買系爭土
    地對面之土地即周青山荔枝園，但因陳榮雄、田文賢仲介告
    知系爭土地較便宜，所以伊就跟原告購買四百九十坪，當時
    有繪製一份位置圖給伊，總價是七十三萬元或七十三萬五千
    元，因土地是莊陳秀花賣給原告，伊再向原告買，簽約時莊
    萍在場擔任見證人，當初伊係公務人員，所以訂約係以另一
    合夥人劉再結名義簽訂等語明確（見原審卷卷一第一０六頁
    、第一０七頁），核與證人陳榮雄於原審結證稱略以：當初
    有仲介證人蔡清雄向陳財購買系爭土地，簽約當時莊萍與陳
    財都有在場，土地本來是莊萍他們夫婦的，後來賣給陳財等
    語及證人田文賢於原審審理中結證稱略以：在六十八年間有
    仲介蔡清雄向陳財購買系爭土地，當時簽約時有伊、證人蔡
    清雄、陳榮雄、被告莊萍、劉再結在場等語大致相符（見原
    審卷卷一第一０七頁至第一一一頁），並有六十八年七月二
    十七日以陳財為出賣人，劉再結為買受人，莊萍、莊陳秀花
    為見證人不動產土地買賣契約書（下稱六十八年七月二十七
    日買賣契約書）一份在卷可證（見原審卷卷一第一一七頁至
    第一二二頁）。又六十八年七月二十七日買賣契約書上見證
    人即被上訴人莊萍之印文與被上訴人莊錦煌所提出為其所不
    爭執以莊陳秀花為出賣人，訴外人陳泉源為買受人，莊萍載
    為負責人之七十年九月二十二日買賣契約書（見原審卷一第
    一八三至一八四頁）上「莊萍」之印文，經原審送請法務部
    調查局問題文書鑑識實驗室（下稱法務部調查局）鑑定結果
    為：經以重疊比對後，兩類印文形體大致相合，有該局一百
    年五月二十七日調科貳字第一０００二二二五五０號鑑定書
    附卷足憑（見原審卷卷二第一０頁、第一一頁），按被上訴
    人莊萍既於上訴人轉賣系爭土地之四百九十坪土地予訴外人
    劉再結之不動產土地買賣約書擔任見證人，堪認莊陳秀花早
    於六十七年六月十七日，即已將系爭土地之四百九十坪出售
    予上訴人。
  (二)又系爭買賣契約書上「莊陳秀花」印文與被上訴人莊錦煌所
    提為其所不爭執之七十年九月二十二日買賣契約書上「莊陳
    秀花」印文，經原審送請法務部調查局鑑定結果為：經以重
    疊比對後，兩類印文形體大致相合，有該局一百年四月二十
    二日調科貳字第一０００一０四八六０號鑑定書在卷可參（
    見原審卷卷一第二０二頁至第二０四頁），可認系爭買賣契
    約書上「莊陳秀花」之印文為真正。莊陳秀花既於系爭買賣
    契約書上用印可見確有於上開時間將系爭土地之四百九十坪
    出售予上訴人，上訴人之主張應為可採。
  (三)再者，本件系爭不動產買賣契約書經本院當庭勘驗契約書已
    泛黃，並有破損（見本院卷第30 頁反面），足見該契約書
    年代已久遠，顯非臨訟所製作，足見本件系爭買賣契約書應
    屬真正。再參以證人蔡清雄於原審證稱：「（問：系爭土地
    現在你還有無占有使用？）答：我之前有去管理一陣子，現
    在沒有，因為距離太遠，現在都沒有人在使用」「（問：買
    賣後有無將系爭土地圍起來？）答：沒圍，但有位置圖，也
    沒有挖水溝，也沒有造水電」「（問：有無點交）答：當初
    位置非常清楚，有點交」等語（見原審卷第一０六頁、第一
    ０七頁）。而系爭買賣契約書後有附位置圖，第九條買賣標
    的備註欄並載明：路地除外位置如后圖示（見原審卷一第九
    至十頁），且上開六十八年七月二十七日上訴人與劉再結所
    立之不動產土地買賣契約書除於契約第九條賣渡標的於備註
    欄載明：本筆如位置圖出售四百九十坪，契約書後繪有位置
    圖，圖上載明：「劉再結耕作位置」，並附註：(1)莊陳秀花
    女士與劉再結先生兩人分耕使用位置圖（見原審卷一第一一
    九頁、第一二一頁）。按本件莊陳秀花方面既已將系爭四百
    九十坪之特定位置於買賣契約中特別繪出標明，並已點交，
    再由上訴人交與訴外人蔡清雄、劉再結占有使用，尤應認系
    爭土地買賣契約為真正。
  (四)被上訴人莊錦煌辯稱系爭買賣契約書均由一人所書寫云云。
    然依法律之規定，有使用文字之必要者，得不由本人自寫，
    但必須親自簽名；如有用印章代簽名者，其蓋章與簽名生同
    等之效力，民法第三條第一項、第二項定有明文。按買賣契
    約書本不以本人書寫為必要；又蓋章與簽名有相同效力，系
    爭買賣契約書上「莊陳秀花」之印文為真正，已如上述，縱
    系爭買賣契約書均由一人所書寫，則莊陳秀花以蓋章方式代
    替簽名，法律上效力相同。被上訴人莊錦煌另辯稱：承買人
    簽名處之「陳財」署押，並非上訴人本人所親簽，卻蓋用「
    陳張秋玉」之印文，本件買賣之成立要件，尚不具備，不生
    效力云云。惟按民法第一百五十三條第一項規定：「當事人
    互相表示意思一致者，無論其為明示或默示，契約即為成立
    」，且買賣契約並非要式契約，本件上訴人與莊陳秀花既已
    就其買賣之標的物與價金互相同意，買賣契約顯已有效成立
    ，縱使系爭買賣契約書上承買人處誤蓋「陳張秋玉」之印文
    ，亦不影響本件契約之成立，故被上訴人莊錦煌上開所辯，
    亦非可採。
七、按以不能之給付為契約標的者，其契約為無效，但其不能情
    形可以除去，而當事人訂約時並預期於不能之情形除去後為
    給付者，其契約仍為有效，民法第二百四十六條第一項定有
    明文。查系爭土地為農牧用地，有土地登記謄本在卷可稽（
    見原審卷卷一第一一頁）；而私有農地所有權之移轉，依八
    十九年一月二十六日修正刪除前之農業發展條例法第三十條
    規定，為防止農地細分，每宗耕地並不得分割移轉為共有。
    故土地買賣如於訂約時明白約定其他預期於不能之情形除去
    後為給付者，其契約始為有效，否則，即係以不能之給付為
    契約標的，依民法第二百四十六條第一項前段規定為無效。
    查系爭土地之買賣雙方已於系爭買賣契約書第四條約定：本
    件買賣成立後甲方（即莊陳秀花）應備齊登記有關文件，限
    於法令允許分割或持分登記時，會同乙方（即上訴人）向地
    政機關聲請產權移轉登記手續。權利取得名義人由乙方指定
    之等語（見原審卷一第八頁），此條約定之真義，乃指依法
    令規定如將來能辦理分割移轉登記時，出賣人即應無條件辦
    理分割系爭土地之特定區域四百九十坪土地移轉登記予買受
    人之意（此約定另有將490坪土地換算為應有部分，移轉予
    買受人使雙方保持共有之意，其理由詳如下述）。是以，縱
    使上訴人依買賣契約訂立當時之法律規定，並不能請求莊陳
    秀花分割移轉系爭買賣契約附圖所示系爭土地之四百九十坪
    土地所有權登記予上訴人，或將490坪土地換算為應有部分
    ，移轉予上訴人使雙方保持共有，惟既已於系爭買賣契約書
    第四條為上開之約定，依民法第二百四十六條第一項之規定
    ，系爭買賣契約應屬有效。
八、查系爭買賣契約書於備註欄約定：分割出售四百九十坪為賣
    杜（路地除外）位置如后圖示等語，並標示所出售之特定位
    置，有系爭買賣契約書可參（見原審卷卷一第九頁、第一０
    頁），可知系爭買賣契約書係約定分割出售特定區域四百九
    十坪。惟查：農業發展條例固於八十九年一月四日修正、同
    年一月二十六日公布，同年一月二十八日施行，惟修正後第
    十六條仍規定：「每宗耕地分割後每人所有面積未達０．二
    五公頃以上者，不得分割」，本件買賣契約所約定之買賣面
    積，上訴人主張為四百九十坪，即為０‧一六一九公頃（計
    算式：４９０坪０‧３０２５＝１６１９平方公尺），仍
    未達前述規定０．二五公頃以上之標準。同條但書第四款雖
    定有：本條例八十九年一月四日修正施行前之共有耕地，得
    分割為單獨所有等條文，惟上開條文意旨，係規定在八十九
    年一月四日修正前共有之耕地，各共有人彼此間得請求分割
    ，並非規定該共有耕地之共有人得逕自分割耕地予第三人。
    因此系爭買賣契約雖屬有效且未經解除，依現行法令，上訴
    人尚不得請求莊陳秀花之繼承人即被上訴人逕行移轉登記系
    爭土地內面積四百九十坪之特定區域。
九、上訴人依法雖不得請求被上訴人即莊陳秀花之繼承人逕行移
    轉登記系爭土地內面積四百九十坪之特定區域。惟上訴人請
    求將系爭四百九十坪之面積換算成應有部分59/1000（計算
    公式：1619÷27452.10＝59/1000）。並請求移轉該應有部
    分使上訴人成為共有人，是否有理由？按修正法之農業發展
    條例第三十條既已刪除農業耕地不得移轉為共有之規定，
    本件應無不得移轉應有部分之限制。被上訴人莊錦煌雖抗辯
    本件系爭買賣契約書第九條已明確記載：「賣渡標的旱地，
    標示如下：分割出售四九０坪為賣杜（渡）（路地除外），
    位置如后圖示。」可見本件確係約定「分割出售系爭土地之
    特定位置」的買賣，而非約定「系爭土地之應有部分」的買
    賣，亦未約定出賣人應將該出售之特定部分換算成應有部分
    之比例後再辦理所有權移轉登記，故原審判決認定：「系爭
    買賣契約書約定分割出售特定區域四九０坪，…依現行法令
    ，原告尚不得請求主張被告逕行移轉登記系爭土地內面積四
    九０坪之特定區域。至若不移轉特定區域，而係移轉應有部
    分，使原告成為共有人，依修正後之土地法、農業發展條例
    固屬可行，然此與買賣契約之約定係移轉特定區域即系爭土
    地之四九０坪土地不同，如欲變更契約內容，自須得出賣人
    之同意。然被告並未同意將買賣契約之給付內容變更為移轉
    應有部分，原告自僅能依原買賣契約內容，請求移轉特定部
    分，而不得請求移轉應有部分成為共有人。故原告之請求不
    應准許，應予駁回。」等語，於法尚無不合等語。惟查系爭
    不動產買賣契約書第四條已載明：「本件買賣成立後甲方應
    備齊登記有關文件，限於法令允許分割或持分登記時，會同
    乙方向地政機關聲請產權移轉登記手續。權利取得名義人由
    乙方指定之。」（見原審卷一第八頁），本院探求上開約定
    之真意，認為本件買賣標的物形式上雖係土地特定位置四九
    ０坪之買賣，但雙方並不排除特定部分買賣之分割登記如法
    令有限制，得換算為應有部分，辦理應有部分之移轉登記，
    使上訴人成為共有人之選項，始有上開「…甲方…限於法令
    允許，或持分登記時，會同乙方向地政機關聲請產權移轉登
    記手續」之約定，否則上開契約第四條儘可載明「限於法令
    允許分割時」何必贅加「或持分登記時」之字句？故上訴人
    請求將該四九０坪換算為應有部分59/1000，由被上訴人六
    人各負擔1/6即59/6000，辦理59/6000之應有部分所有權移
    轉登記予上訴人，應合乎上開契約第四條約定之真意。何況
    參照最高法院七十五年台上字第四０四號判例：「單獨所有
    土地之特定部分買受人，除出賣人有不能將該部分分割後移
    轉登記與買受人之情形外，不得請求出賣人移轉登記按該部
    分計算之土地應有部分，而與原所有人共有該土地」之意旨
    ，本件出賣人被上訴人方面既因法令限制而有不能將該四九
    ０坪特定部分，分割移轉登記予上訴人之情形，單獨所有土
    地四九０坪之特定買受人上訴人，自得請求出賣人即被上訴
    人方面，按該部分計算之系爭土地應有部分（本件為59/100
    0），每人負擔六分之一即59/6000移轉登記予上訴人，而與
    原共有人共有系爭土地。
十、綜上所述，本件上訴人請求被上訴人六人應各將其所有系爭
    坐落南投縣竹山鎮○○段第7800地號土地中權利範圍六千分
    之五十九之應有部分所有權移轉登記予上訴人，洵屬正當，
    應予准許。原審駁回上訴人此部分之請求，係有違誤，上訴
    意旨指摘原判決此部分不當，求予廢棄，改判如上訴人上訴
    聲明所示，為有理由，應予准許。
十一本件待證事實已臻明瞭，兩造其餘攻擊防禦方法及舉證，與
    判決之結果已不生影響，爰不一一詳為審酌，併此敘明。
十二據上論斷，本件上訴為有理由，依民事訴訟法第463條、第
    385條第1項前段、第450條、第85條第1項前段、第78條判決
    如主文。
中    華    民    國   100    年    12    月    14    日
                民事第六庭    審判長法  官  袁再興
                                    法  官  盧江陽
                                    法  官  陳賢慧
以上正本係照原本作成。
不得上訴。
                                    書記官  呂淑芬
中    華    民    國   100    年    12    月    15    日